臺灣板橋地方法院民事判決　92年度訴字第1654號
原　　　告　戊○
訴訟代理人　丙○○
　　　　　　廖珠蓉律師
右一人
複代理人　　謝淑芬律師
訴訟代理人　丙○○
被　　　告　丁○○
訴訟代理人　乙○○
被　　　告　甲○○
上列當事人間請求分割共有物事件，本院於94年3 月8 日言詞辯
論終結，判決如下：
    主    文
兩造共有坐落如附表壹所示之土地應予變賣分割，並按如附表所
示兩造應有部分比例分配價金。
訴訟費用由被告二人各負擔三分之一，餘由原告負擔。
    事實及理由
甲、原告起訴主張：如附表所示坐落臺北縣樹林市○○○段橫坑
    子小段2 地號3-12、25-2、32、33、34、35-1等六筆土地（
    以下簡稱系爭土地），為兩造所共有，原告就土地所有權應
    有部分為3 分之1 ，被告就土地所有權應有部分3 分之1 ，
    前開共有物幾經原告請求被告分割，均未獲被告同意，經雙
    方多次協議分割不成，如附圖所示甲、乙、丙之位置分管，
    為求共有人之經濟利益，請依現況分管分做之現狀合併分割
    ，並配合共有人均得共享水源之利息，請求分割方案如本院
    卷第113 頁所示。
乙、被告甲○○抗辯：系爭土地之水源為被告所開闢，並在系爭
    土地上已耕作六十餘年，不同意原告與被告丁○○之分割方
    案，並聲明駁回原告之訴。
丙、被告丁○○抗辯：系爭土地為農業用地，因灌溉上所需，系
    爭土地上之水源地，已不得另行開挖，應由三人均得共享，
    不得獨厚於原告，且使用面積為當初被告購買時全部共有人
    均有共識，因被告購買800 萬元，即為購買使用面積，故與
    原告使用面積不同，請求分割方案如本院卷第125 頁所示，
    並聲明駁回原告之訴。
丁、兩造不爭執之事實
一、系爭土地等6 筆土地為兩造共有，原告應有部分3 分之1 ，
    被告甲○○、丁○○二人應有部分各3 分之1 。
二、系爭共有物無不得分割之情形，亦無不分割之協議，目前無
    法協議分割。
三、系爭土地目前使用現狀經本院至現場實際測量後，如本院卷
    第37頁所示，原告使用面積為2275平方公尺、被告丁○○使
    用面積為4690平方公尺、被告甲○○使用面積為2821平方公
    尺。
戊、本件爭點及本院判斷：
    系爭共有物以原物分割或變價分割為宜？
一、按各共有人，得隨時請求分割共有物，但因物之使用目的不
    能分割或契約訂有不分割之期限者，不在此限，民法第832
    條第1 項定有明文。系爭土地未訂定不分割之協議，亦無不
    得分割之情形，惟目前無法協議分割，故原告依據民法第
    823 條第1 項之規定，請求分割共有物，於法尚無不合。
二、次按共有物之分割方法法院得因任何共有人之聲請，命為以
    原物分配於各共有人，或變賣共有物，以價金分配於各共有
    人，民法第824 條第1 項亦有明文。且請求分割共有物之訴
    ，應由法院依前開規定命為適當之分配，不受任何共有人主
    張之拘束。審判上共有物分割方法，在德、日、瑞民法，固
    以原物分割為原則，價金分配為例外，但我民法對於二者，
    則無分軒輊，均應由法院斟酌當事人之聲明，共有物之性質
    、經濟效用及全體共有人之利益等公平決定之，其分割方法
    縱使選擇兩者之一或併用兩者，亦屬無妨，但就同一共有物
    對於全體共有人，應採相同之分割方法。又按分割共有物以
    消滅共有關係為目的，其分割方法，除因該土地內部分土地
    之使用目的不能分割，或部分共有人明示就其分得部分，仍
    願維持共有關係外，不得將共有物之一部分歸部分共有人共
    有，使創設另一新共有關係（最高法院88年度臺上字第1210
    號、88年度臺上字第1932號、88年度臺上字第3155號、89
    年度臺上字第1010號、89年度臺上字第1797號判決意旨參照
    ）。再者依據一物一權原則，數人共有數宗不同地號之土地
    ，共有人之所有權係分別存在於每一共有物之上，所以即使
    共有人、應有部分均相同，但共有人如非以成立一共有關係
    之意思而共有該數筆土地時，除經全體共有人同意外，法院
    為分割時尚不能任意予以合併分割，併予敘明，經查，系爭
    土地等6 筆土地均相連，地目均為農牧用地，共有人應有部
    分均各為三分之，被告並未反對合併分割，從而，原告請求
    合併分割，應予准許。
三、經查，原告主張分割方法如本院卷第113 頁，然此分割方法
    ，導致被告甲○○無法使用系爭土地上唯一水源地，有失公
    平，從而，原告主張此分割方法，並不足採。又被告丁○○
    主張分割方法如本院卷第125 頁，然被告丁○○不願意負擔
    全額之測量費用，致無法正確測量分割方案，被告丁○○此
    部份主張，亦非可採。再者，原告起訴時所主張之分割方案
    ，係將系爭土地之唯一水源地全部分歸原告所有，致被告二
    人無法使用水源，亦不符共有人全體之利益。
四、綜上各情，故本院調查審酌結果，認系爭土地以變賣分割為
    適宜之分割方法，變賣所得價金並分別按兩造如附表所示之
    應有部分比例分配之。
五、綜上所述，原告依民法第823 條第1 項之規定，起訴請求就
    系爭土地合併分割，洵屬有據，應予准許。
六、據上結論：本件原告之訴為有理由，依民事訴訟法第81條第
    2 款，判決如主文。
中　　華　　民　　國　　94　　年　　3 　　月　　29　　日
                        臺灣板橋地方法院民事第三庭
                              法　官　徐玉玲
以上為正本係照原本作成。
如對本判決上訴，須於判決送達後二十日內向本院提出上訴狀。
中　　華　　民　　國　　94   　　年　　3  　月  29  　日
                              書記官　朱家惠
 ┌─────────────────────────┐
 │附表                           　　               │
 ├─────────────────────────┤
 │台北縣樹林市○○○段橫坑子小段2地號23-12、25-2、  │
 │32、33、34、35-1                                  │
 ├─────────────┬───────────┤
 │  共有人                  │  應有部分            │
 ├─────────────┼───────────┤
 │戊○                      │  3分之 1             │
 ├─────────────┼───────────┤
 │甲○○                    │  3 分之1             │
 ├─────────────┼───────────┤
 │丁○○                    │  3 分之1             │
 └─────────────────────────┘
